---
title: 'Mantodea en Uruguay'
subtitle: 'Observaciones en NaturalistaUY'
format: 
  html:
    toc: true
    toc-location: right
    smooth-scroll: true
    html-math-method: katex
    code-fold: true
self-contained: true
editor: source
author: 'Florencia Grattarola'
date: "`r format(Sys.time(), '%Y-%m-%d')`"
editor_options: 
  chunk_output_type: console
---

## Librerías de R

```{r}
#| label: libraries
#| warning: false
#| message: false

library(patchwork)
library(janitor)
library(lubridate)
library(tmap)
tmap_mode('view')
library(sf)
sf_use_s2(FALSE)
library(tidyverse)
```

## Datos

### Descarga de datos de iNaturalist

Para la descarga vamos a usar funciones hechas para descargar datos mediante la API de iNaturalist (<https://api.inaturalist.org/v1/docs/>). Esta parte también se podría hacer a través de la plataforma, pero de esta manera podemos automatizar la descarga y obtener directamente los campos que nos interesan.  

Las funciones que vamos a usar van a estar en la carpeta code/funciones del repositorio de GitHub. Pueden ver acá ejemplos de reportes hechos usando estas funciones: <https://bienflorencia.github.io/LatinR2024/>.   

```{r}
#| label: datos-inat
#| warning: false
#| message: false


```

### Otros datos

```{r}
#| label: datos-otros
#| warning: false
#| message: false


```

## Limpieza de datos 

Vamos a chequear una serie de campos y filtrar los datos de acuerdo a nuestras preferencias. Por ejemplo, sobre los campos: `captive`, `observed_on`, `taxon_rank`, `research_quality`, y `geoprivacy`, entre otros.

```{r}
#| label: limpieza-de-datos
#| warning: false
#| message: false

```


## Mapeo de observaciones

Para empezar vamos a precisar un mapa de Uruguay. Luego vamos a generar un mapa de distribución por especie. También podemos calcular un mapa de densidad de registros y de riqueza por grilla. Para esto, vamos a tener que crear una grilla para Uruguay que tenga un tamaño de 10x10km (por ejemplo). 

```{r}
#| label: mapeo-de-observaciones
#| warning: false
#| message: false


```
